【裁判字號】    98,簡上,246
【裁判日期】    990317
【裁判案由】    塗銷所有權登記
【裁判全文】
臺灣板橋地方法院民事判決             98年度簡上字第246號
上  訴  人  乙○○
            丙○○
被  上訴人  台新國際商業銀行股份有限公司
法定代理人  甲○○
訴訟代理人  丁○○
上列當事人間塗銷所有權登記事件，上訴人對於中華民國98 年
10月22日臺灣板橋地方法院板橋簡易庭98年度板簡字第2151 號
第一審判決提起上訴，經本院於99年2月24日言詞辯論終結，判
決如下：
    主  文
上訴駁回。
第二審訴訟費用由上訴人負擔。
    事  實
壹、被上訴起訴主張：
一、上訴人乙○○於民國93年3月間向上訴人申請信用貸款Yoube
    予備金信用貸款，並簽立予備金信用貸款約定書，並領用上
    訴人發行之現金卡，卡號：0000000000000000，依契約書之
    約定，立約人（即借款人）得於一定之期間於一定額度內自
    所開立之活期儲蓄存款帳戶陸續借款，期間屆滿時立約人應
    將本息如數清償。詎料上訴人乙○○自95年6月12日即繳款
    逾期不正常，至今尚積欠消費本金新台幣（下同）406,490
    元、利息49,758元，共計456,248元未為清償。
二、詎料上訴人乙○○為逃避強制執行，竟於95年10月16日以夫
    妻贈與為原因，將名下所有坐落於台北縣中和市○○段663
    地號、地目建、面積98.84平方公尺、權利範圍1/4之土地暨
    其上第571建號、門牌號碼為台北縣中和市○○路79巷1之1
    號2樓權利範圍全部之建物移轉登記為上訴人丙○○所有，
    並於95年10月24日向台北縣中和地政事務所辦妥所有權移轉
    登記，致被上訴人無法就系爭房地追償。
三、按「債務人所為之無償行為有損害及債權者，債權人得聲請
    法院撤銷之。」、「債權人依上開規定聲請法院撤銷時得並
    聲請命受益人或轉得人回復原狀。」，民法第244條第1項、
    第4項前段分別定有明文。查本件上訴人乙○○於遭被上訴
    人催討債務清償之際，遽將其僅有系爭不動產贈與上訴人丙
    ○○，並將移轉所有權登記予上訴人丙○○，致被上訴人無
    法就該不動產追償，上訴人乙○○、丙○○間所為之無償贈
    與行為之債權及物權行為，顯已損害被上訴人債權之求償。
    爰於本於民法第244條第1項、第4項前段之規定訴請撤銷上
    訴人間前開債權及物權行為，並訴請塗銷被上訴人丙○○就
    系爭不動產所為之所有權登記，並於本件上訴程序中為答辯
    聲明︰求為判決駁回上訴人之上訴。
貳、上訴人則以：
一、上訴人於94年10月31日購買坐落於台北縣中和市○○段663
    地號、地目建、面積98.84 平方公尺、權利範圍1/4之土地
    暨其上第571建號、門牌號碼為台北縣中和市○○路79巷1之
    1號2樓權利範圍全部之建物，當時購屋之資金係由上訴人丙
    ○○所提供，為何當時登記於上訴人乙○○名下，係因上訴
    人丙○○只是一名家庭主婦沒有收入證明，無法向銀行申辦
    房屋貸款，遂以上訴人乙○○為系爭不動產之登記名義人，
    且自94年10月31日起迄今之該不動產房貸利息，皆是由上訴
    人丙○○繳納，故上訴人乙○○於95年10月24日以夫妻贈與
    名義過戶返還移轉登記於上訴人丙○○。
二、上訴人乙○○因個人信用問題，於95年11月22日透過銀行公
    會辦理消費金融案件無擔保債務協商機制，與最大無擔保債
    權銀行即被上訴人簽定自95年12月起分100期償還消費金融
    無擔保債務，每月清償15,874元，上訴人乙○○於協商後亦
    依協商內容按月清償應繳納之款項，直至97年間金融風暴後
    因上訴人乙○○頓失工作機，以致無法如期繳納應還之債務
    ，上訴人乙○○於95年11月22日個人債務既與債權人協商分
    期償還成功，實與上訴人丙○○個人資產無任何關係，並無
    詐害被上訴人之債權。
三、綜上主張，並為本件上訴聲明：
  (一)原判決廢棄。
  (二)被上訴人於第一審之訴駁回。
  (三)第一、二審訴訟費用由被上訴人負擔。
參、法院之判斷：
一、被上訴人主張上訴人乙○○於93年3月間與上訴人申請信用
    貸款─予備金信用貸款，並簽立予備金信用貸款約定書，並
    領用上訴人發行之現金卡，且95年6月12日即繳款逾期不正
    常，至今尚積欠本金、利息合計456,248元未為清償，卻於
    95年10月16日以夫妻贈與為原因，將系爭不動產移轉登記贈
    與於上訴人丙○○，並於95年10月24日辦畢所有權移轉登記
    ，致被上訴人無法追償之事實，業據其於原審提出現金卡申
    請書及約定書、債權金額計算書、不動產登記謄本及不動產
    異動清冊等件影本為證，並為上訴人所不爭執，自堪自為真
    實。
二、按債務人所為之無償行為，有害及債權者，債權人得聲請法
    院撤銷之。債務人所為之有償行為，於行為時明知有損害於
    債權人之權利者，以受益人於受益時亦知其情事者為限，債
    權人得聲請法院撤銷之。債權人依前開規定聲請法院撤銷時
    ，得並聲請命受益人或轉得人回復原狀；民法第244條第1項
    、第4項定有明文。又撤銷權之行使，旨在保全債務人之責
    任財產，以確保債權人之債權，故僅債務人之行為，於行為
    時致債權人之債權不能獲得滿足，始得行使之，故民法第
    244條第1項所規定有害及債權者，係指債務人之行為，積極
    的減少財產，或消極的增加債務，因而使債權人之債權不能
    獲得清償之情形（最高法院81年台上字第207號判決意旨參
    照）。
三、經查上訴人乙○○負欠被上訴人現金卡債務，自95年6月12
    日即已有逾期繳款之情形，迄今尚有456,248元未為清償，
    卻仍於96年10月13日將系爭不動產贈與移轉登記與上訴人丙
    ○○，上訴人乙○○於本院審理時亦自承為前開贈與系爭不
    動產之後：「我當時名下沒有不動產，都沒有財產了」（見
    本院卷第21頁反面，本院99年1月27日準備程序筆錄），從
    而該無償行為已減少其積極財產削弱其擔保債務清償資力，
    致被上訴人之債權受有損害而不能受完全之清償甚明，被上
    訴人依據民法第244條第1項之規定，聲請本院撤銷上開贈與
    之債權行為及物權移轉行為，並依據民法第244條第4項之規
    定，訴請受益人即上訴人丙○○塗銷該不動產以贈與為原因
    之所有權登記，藉以回復登記為上訴人乙○○所有之原狀，
    亦屬有據，自應准許。
四、上訴意旨雖以系爭不動產房貸利息，皆是由上訴人丙○○繳
    納，且上訴人乙○○之現金卡負債，於95年11月22日透過銀
    行公會辦理消費金融案件無擔保債務協商機制，與最大無擔
    保債權銀行即被上訴人簽定自95年12月起分100期每月清償1
    5,874元云云。惟查：不動產物權，依法律行為而取得設定
    、喪失、及變更者，非經登記不生效力，民法第758條定有
    明文，系爭不動產既登記於上訴人黃偉輪名下，自屬其所有
    之財產，至於該房貸利息縱屬被上訴人丙○○所繳納，亦不
    影響上訴人乙○○為所有權人之事實。至於，上訴人乙○○
    負欠上訴人之現金卡債務，縱已達成協商分期攤還，此僅屬
    其是否享有分期清償期限利益之問題，並非債之消滅原因，
    故對於被上訴人之債權請求權，亦不生影響。故上訴理由經
    審酌後並無理由，自不足採。
五、綜上所述，被上訴人依據民法第244條第1項、第4項規定，
    訴請判決撤銷上訴人間就系爭不動產贈與契約之債權行為及
    所有權移轉之物權行為；及上訴人丙○○應將該不動產，以
    贈與為原因之所有權移轉登記予以塗銷，均有理由，應予准
    許。原審判決予以准許，並無違誤。上訴人上訴指摘原判決
    不當，求予廢棄改判，為無理由，自應駁回上訴。
六、據上論結，本件上訴為無理由，依民事訴訟法第436條之1第
    3項、第449條第1項、第78條，判決如主文。
中    華    民    國    99    年    3    月    17    日
                  民事第一庭    審判長法  官  李世貴
                                      法  官  許瑞東
                                      法  官  黎文德
以上正本係照原本作成。
本判決不得上訴。
中    華    民    國    99    年    3    月    17    日
                                      書記官  趙彬

司法院資訊處製作；財團法人民間司法改革基金會備份。
